【裁判字號】    89,交上易,796
【裁判日期】    891018
【裁判案由】    過失傷害
【裁判全文】
臺灣高等法院臺南分院刑事判決             八十九年度交上易字第七九六號   Ｇ
      上  訴  人
      即  被  告  乙  ○  ○
      選任辯護人  林  永  山
右上訴人因過失致死案件，不服臺灣雲林地方法院八十八年度交易字第二二五號中華
民國八十九年三月廿一日第一審判決（起訴案號：臺灣雲林地方法院檢察署八十八年
度偵字第二九○一號），提起上訴，本院判決如左：
      主      文
上訴駁回。
      事      實
一、乙○○於民國八十八年三月十四日上午十時許，駕駛Ｊ七－九二九六號自用小貨
    車，沿雲林縣虎尾鎮廉使里『永興宮』前道路，由西往東行駛，途經廉使里一六
    一五號建物前，欲超越前方林鐘枝駕駛ＴＮＮ－九九三號輕型機車時，本應顯示
    左方向燈，並於前車左側保持半公尺以上間隔超過，且依當時天候及路面狀況，
    亦無不能注意之情形，竟疏未注意，自左後方超車時，未與林鐘枝機車保持半公
    尺以上安全間隔，雖未擦撞林鐘枝機車，惟因近距離超車，引起氣流牽引，致林
    鐘枝驚慌，機車乃向左方傾倒，向前滑行，致林鐘枝受有頭部外傷蜘蛛網膜下出
    血（顱內出血），先後轉送至臺中榮民總醫院、彰化基督教醫院救治，因細菌感
    染而引發敗血症不治死亡。
二、案經林鐘枝配偶甲○○訴請雲林縣警察局虎尾分局移送臺灣雲林地方法院檢察署
    檢察官偵查起訴。
      理      由
一、訊據上訴人即被告乙○○雖供承有於右開時地駕駛Ｊ七－九二九六號自用小貨車
    ，從被害人林鐘枝所駕駛ＴＮＮ－九九三號輕型機車旁超車，因聽聞路人喊叫聲
    ，始停車查看之事實，惟矢口否認有過失致死之犯行，辯稱：伊係自林鐘枝機車
    旁經過，依自用小貨車停車右側沿伸至機車刮地痕，為十一˙四公尺，配合該車
    前後輪距約一˙九公尺，每一˙九公尺差距為○˙○五公尺，十二公尺以上差距
    為○˙三一六公尺，易言之，超車時伊小貨車距右側建物為二˙五一六公尺，扣
    除機車刮痕距右側建物二公尺，伊超車時兩車間隔已超過半公尺，符合交通安全
    規定等語。
二、惟查右揭犯罪事實業據告訴人甲○○指訴綦詳，並經目擊證人黃秀、黃漢彰結證
    屬實，復有警方製作之道路交通事故調查報告表及車禍現場彩色照片六幀在卷足
    資佐證，而被害人林鐘枝因該次車禍受有頭部外傷蜘蛛網膜下出血（顱內出血）
    ，先後轉送至臺中榮民總醫院、彰化基督教醫院救治，因右頸部穿剌引起細菌感
    染，導致敗血症不治死亡之事實，亦經鑑定證人即臺中榮民總醫院醫師李岳聰、
    李旭東及彰化基督教醫院醫師楊郁於原審法院到庭結證甚詳，復有臺中榮民總醫
    院、彰化基督教醫院出具之診斷證明書各乙紙附卷足憑（詳警卷第六頁至第七頁
    ）。足證被害人林鐘枝確因本件車禍受有頭部外傷蜘蛛網膜下出血，先後經轉送
    至臺中榮民總醫院、彰化基督教醫院救治，因右頸部穿剌引起細菌感染，導致敗
    血症不治死亡，允無疑義。
三、次按汽車欲超越同一車道前車時，須按鳴喇叭二單響或變換燈光一次；前行車駕
    駛人聞後行車按鳴喇叭或見後行車顯示超車燈光時，如車前狀況無障礙，應即減
    速靠邊或表示允讓後，後行車始得超越，超越時應顯示左方向燈，並於前車左側
    保持半公尺以上之間隔超過，行至安全距離後，再顯示右方向燈駛入原行路線，
    道路交通安全規則第一百零一條第三款、第四款、第五款分別定有明文。經查案
    發時林鐘枝騎乘ＴＮＮ－九九三號輕型機車在前，乙○○駕駛Ｊ七－九二九六號
    自用小貨車在後，並由後超越林鐘枝所騎機車，業據被告乙○○於警訊中供承不
    諱（詳警卷第一頁背面），並經目擊證人黃漢彰於原審法院到庭具結證稱：「當
    時我看見林鐘枝機車騎得很慢，時速約一、二十公里，她騎在路邊，˙˙˙我看
    到貨車從後面開過來，˙˙˙速度不算慢，貨車超車後，機車就滑倒了，我是沒
    有看到有擦撞否，因事情發生太突然，貨車是整台都過了機車，機車才倒地的，
    ˙˙˙當時有老婦人在喊叫被告才停車˙˙˙」「（現場當時兩車距離是否很近
    ？）是很近，˙˙˙貨車有往左往前開˙˙˙」等語（詳原審卷第六十三頁至第
    六十四頁、第二百四十八頁），顯然案發前兩車屬於同向行駛，至為明灼。又案
    發後被害人林鐘枝所騎機車倒向左邊，車頭朝北，地面留有一‧五公尺刮地痕（
    詳警卷第五頁正面），足證案發時被害人林鐘枝機車係處於騎乘狀態。被告乙○
    ○嗣於原審法院翻異前供，改稱：被害人林鐘枝案發時停於馬路邊買東西云云，
    核與前開證據嚴重牴觸，顯係卸責之詞，應非可採。
四、次按本件車禍發生地點位於雲林縣虎尾鎮○○里○○路一六一五號前道路，該路
    段寬度僅五˙三五公尺，性質上為社區道路，兩旁緊鄰住商混合店面，路面未劃
    設中央分向線及快慢車道限制線，屬該里最窄路段，時速限制三十公里以下，有
    道路交通事故調查報告表所繪現場圖及車禍現場彩色照片六幀在卷足按。本件除
    ＴＮＮ－九九三號輕型機車車籃略有凹損，以及機車倒地後左側刮擦痕外，兩車
    均無明顯擦撞痕跡，被害人林鐘枝亦僅有手背、左肩受傷及頭部外傷顱內出血。
    以此衡之，顯然被告乙○○駕駛Ｊ七－九二九六號自用小貨車，自左後方超越在
    前由被害人林鐘枝所騎ＴＮＮ－九九三號輕型機車時，未保持兩車安全間隔，以
    致近距離超車所造成氣流，引起被害人林鐘枝驚惶失控，向左傾倒滑行，刮擦地
    面而肇事，應可斷言。又依案發當時天候晴朗，路面乾燥，無缺陷及障礙物，視
    距良好，有前開道路交通事故調查報告表之記載足參，顯無不能注意之情形，竟
    疏未注意保持安全間隔，以致肇事，被告乙○○自難辭過失責任。本件偵查中經
    檢察官囑託臺灣省嘉雲區車輛行車事故鑑定委員會鑑定結果，亦持相同見解，有
    八十八年七月廿九日嘉鑑字第八八五七一號鑑定意見書附卷足憑（詳偵查卷第三
    十八頁至第三十九頁）。本院為求慎重計，另囑託財團法人成大研究發展基金會
    鑑定結果，認為被告乙○○超車時，未保持兩車安全間隔，導致被害人林鐘枝驚
    愕滑倒，為肇事主因，有該基金會八十九年九月十三日成大研基建字第一六九
    ○號函檢送之鑑定意見書乙份附於本院卷足稽；益徵被告乙○○對於本件車禍確
    有過失。
五、復查被害人林鐘枝倒地後，受有頭部外傷，導致顱內出血，經送虎尾鎮天主教『
    若瑟醫院』急救，該院因設備不足，無法救治，乃轉診至『臺中榮民總醫院』，
    透過電腦斷層攝影，發現被害人林鐘枝出現蜘蛛網膜下出血，依正常治療程序，
    須作中央靜脈穿刺，以便輸血、給藥，另方面預作開刀準備，原先所作左胸骨靜
    脈穿刺，因穿刺引起細菌感染機率甚高，導管亦易阻塞，乃換成右頸靜脈穿刺。
    迨八十八年四月十四日晚上九時二十分，竟發現林鐘枝右頸穿刺部位有濃血情形
    ，確定已受細菌感染，家屬乃將林鐘枝轉往『彰化基督教醫院』治療，嗣於八十
    八年四月十六日發現穿刺所引起細菌感染部位，位於中央靜脈，兼以林鐘枝原已
    罹患尿毒症，免疫系統不佳，引起敗血症機率極高，直接死因為敗血症等情，業
    據鑑定證人即『若瑟醫院』醫師黃志敏、『臺中榮民總醫院』醫師李旭東、李岳
    聰及『彰化基督教醫院』主治醫師楊郁分別到庭證述甚詳，並有『臺中榮民總醫
    院』、『彰化基督教醫院』出具之診斷證明書各乙紙及『臺中榮民總醫院』、『
    彰化基督教醫院』檢送之病歷資料、死亡證明書附卷可稽（詳原審卷第五十四頁
    至第五十六頁、第七十三頁至第二百十一頁、第二百十三頁至第二百十八頁）。
    雖然鑑定證人即『彰化基督教醫院』住院醫師蘇明達於偵查中證稱：林鐘枝之死
    亡與車禍無關云云。然按『彰化基督教醫院』主治醫師楊郁於原審法院到庭陳稱
    ：當時住院醫師蘇明達醫師不知林鐘枝病情前後順序，亦即先發生細菌感染，而
    引起敗血症，並非尿毒症導致敗血症等語，並援引『彰化基督教醫院』八十八年
    四月六日病歷資料之記載作為佐證，故蘇明達該部分證言，自非可採。本件綜合
    行為當時所存在之一切事實，依經驗法則，為客觀事後之審查（參照最高法院七
    十六年台上字第一九二號判例），被害人林鐘枝所受車禍頭部外傷，導致顱內蜘
    蛛網膜下出血，常規治療上必須作中央靜脈穿刺，極易引起細菌感染，而導致敗
    血症死亡，諸如前述；易言之，在同一情況下，通常均會導致死亡之結果。揆諸
    前開說明，本件被告乙○○過失行為，與該過失行為後因治療所生敗血症而導致
    死亡之條件，有必然之結合性，顯然被告乙○○之過失行為與被害人林鐘枝死亡
    結果之間，即具有相當因果關係。綜上所述，被告乙○○前開所辯，無非飾卸刑
    責之詞，俱非可採。其過失致死犯行，事證明確，堪以確定。
六、核被告乙○○所為，係犯刑法第二百七十六條第一項過失致死罪。檢察官認為構
    成刑法第二百八十四條第一項前段過失傷害罪，其起訴法條，尚有未洽，應予變
    更。
七、原審以被告乙○○罪證明確，因予適用刑法第二百七十六條第一項、第四十一條
    、罰金罰鍰提高標準條例第一條前段、第二條規定，並審酌被告乙○○過失程度
    ，案發後一再砌詞飾卸犯行，迄未與死者家屬達成民事賠償，惟其素行良好，尚
    無前科等一切情狀，量處有期徒刑六月，復依法諭知如易科罰金以三百元折算一
    日之標準。本院經核原判決認事用法，並無不合，量刑亦稱允當。上訴意旨，仍
    執陳詞，否認犯罪，並指摘原判決不當，為無理由，應予駁回。
據上論斷，應依刑事訴訟法第三百六十八條，判決如主文。
本案經檢察官吳忠賢到庭執行職務。
中    華    民    國      八十九      年      十      月      十八      日
                                  臺灣高等法院臺南分院刑事第五庭
                                      審判長法官  茆    臺    雲
                                            法官  蔡    長    林
                        法官  李    文    福
右正本證明與原本無異。
不得上訴。
                                      法院書記官  趙    玲    瓏
中    華    民    國      八十九      年      十      月     十九       日
附錄：本判決論罪科刑法條
刑法第二百七十六條第一項：
一、因過失致人於死者，處二年以下有期徒刑、拘役或二千元以下罰金。


司法院資訊處製作；財團法人民間司法改革基金會備份。
